臺北高等行政法院判決　　　　　　　　　　　　　　　九十二年度簡字第五一九號
　　原　　　告　甲　○
　　被　　　告　臺北市稅捐稽徵處
　　代　表　人　乙○○處長）.
右當事人間因地價稅事件，原告不服台北市政府中華民國九十二年六月五日府訴字第
０九二０九三五一四００號訴願決定，提起行政訴訟。本院判決如左：
　　主　文
原告之訴駁回。
訴訟費用由原告負擔。
　　事  實  及　理　由
一、事實概要：緣原告所有台北市○○區○○段三小段三一七地號持分土地（地上房
    屋門牌：台北市北投區○○○路○段一０二巷十六弄十四號二樓），原經被告所
    屬北投分處按自用住宅用地稅率核課地價稅在案。嗣經該分處查得原告或其配偶
    、直系親屬民國（下同）八十六年至九十年間並未設籍於系爭土地上房屋，適用
    自用住宅用地特別稅率之原因消滅，乃以九十一年九月三十日北市稽北投乙字第
    ０九一九０二六九九００號函通知原告，系爭土地應自八十六年起改按一般用地
    稅率課徵地價稅，並核定補徵系爭土地八十六至九十年一般用地稅率與自用住宅
    用地稅率差額之地價稅計新台幣（下同）三三、九九０元及核定按一般用地稅率
    課徵系爭土地九十一年地價稅計八、六一八元。原告對上述核定補徵八十六年至
    九十年地價稅及九十一年地價稅不服，申經復查結果，未獲變更，循序提起訴願
    ，亦遭駁回，遂提起本件行政訴訟。
二、原告起訴意旨略稱：其所有台北市北投區○○○路○段一０二巷十六弄十四號二
    樓（土地標示：台北市○○區○○段三小段三一七地號），從六十五年買進後均
    係本人家庭居住，戶籍遷入該址即申請自用住宅用地課徵地價稅迄今，並未出租
    ，且無營業。嗣因房屋過於狹窄不敷使用，乃另於附近，即台北市○○區○○里
    ○○○路一號（土地標示：台北市○○區○○段三小段地號）購置房屋，以供原
    告家庭居住，並將戶籍遷入，依土地稅法規定，每人所有在台北市內各處土地合
    計面積三公畝內均可享有自用住宅用地課徵地價稅。又信賴保護原則乃行政法上
    之一般原理原則，行政機關為處分後，除相對人有信賴不值得保護之情形外，其
    因該處分所得之利益，尚不得任意剝奪。惟被告未慮及此，竟將原處分撤銷，而
    將系爭地價稅改依一般用地課徵，致原告蒙受不利。又相關稅法雖明文規定納稅
    人對地價稅之申報，負有協力之義務，惟綜觀稅法多如牛毛，且涉及相當之專業
    知識，依原告之教育程度，必無從得知相關稅法之規定。而原告亦非投機之徒，
    於接獲被告之通知後，隨即檢具相關文件，依行政程序法第五十條之規定，向被
    告機關申請回復原狀。詎原告主張仍為被告所不採，仍為被告駁回。觀諸訴願決
    定理由，無非認為本案並無信賴保護原則之適用，惟其理由為何並未見說明云云
    。
三、按土地稅法第九條規定：「本法所稱自用住宅用地，指土地所有權人或其配偶、
    直系親屬於該地辦竣戶籍登記，且無出租或供營業用之住宅用地。」第十六條第
    一項前段規定：「地價稅基本稅率為千分之十。」第十七條規定：「合於左列規
    定之自用住宅用地，其地價稅按千分之二計徵：一、都市土地面積未超過三公畝
    部分。二、非都市土地面積未超過七公畝部分。國民住宅及企業或公營事業興建
    之勞工宿舍，自動工興建或取得土地所有權之日起，其用地之地價稅，適用前項
    稅率計徵。土地所有權人與其配偶及未成年之受扶養親屬，適用第一項自用住宅
    用地稅率繳納地價稅者，以一處為限。」第四十一條規定：「依第十七條及第十
    八條規定，得適用特別稅率之用地，土地所有權人應於每年（期）地價稅開徵四
    十日前提出申請，逾期申請者，自申請之次年期開始適用。前已核定而用途未變
    更者，以後免再申請。適用特別稅率之原因、事實消滅時，應即向主管稽徵機關
    申報。」
　　稅捐稽徵法第一條規定：「稅捐之稽徵，依本法之規定，本法未規定者，依其他
　　有關法律之規定。」第二十一條第一項第二款、第二項規定：「稅捐之核課期間
　　，依左列規定．．．二、依法應由納稅義務人實貼之印花稅，及應由稅捐稽徵機
　　關依稅籍底冊或查得資料核定課徵之稅捐，其核課期間為五年。」「在前項核課
　　期間內，經另發現應徵之稅捐者，仍應依法補徵或並予處罰；在核課期間內未經
　　發現者，以後不得再補稅處罰。」
    次按司法院釋字第五三七號解釋：「．．．租稅稽徵程序，稅捐稽徵機關雖依職
　　權調查原則而進行，惟有關課稅要件事實，多發生於納稅義務人所得支配之範圍
　　，稅捐稽徵機關掌握困難，為貫徹公平合法課稅之目的，因而課納稅義務人申報
　　協力義務。．．．」
　　又「納稅義務人依所得稅法規定辦理結算申報而經該管稅捐稽徵機關調查核定之
    案件，如經過法定期間而納稅義務人未申請復查或行政爭訟，其查定處分，固具
    有形式上之確定力，惟稽徵機關如發見原處分確有錯誤短徵，為維持課稅公平之
    原則，基於公益上之理由，要非不可自行變更原查定處分，而補徵其應繳之稅額
    。」改制前行政法院五十八年判字第三十一號亦著有判例。
　　財政部八十年五月二十五日台財稅第000000000函釋：「主旨：依土地
　　稅法第十七條及第十八條規定，得適用特別稅率之用地，於適用特別稅率之原因
　　、事實消滅時，應如何恢復一般用地稅率課徵地價稅一案，請依說明二會商結論
　　辦理。說明：．．．二、本案經邀集有關機關會商獲致結論如下：『（一）依土
　　地稅法第十七條及第十八條規定，得適用特別稅率之用地，於適用特別稅率之原
　　因、事實消滅時，應自其原因、事實消滅之次期起恢復按一般用地稅率課征地價
　　稅。．．．』」
　　財政部八十五年一月五日台財稅第八四二一五有四七四號函釋：「主旨：黃陳Ｘ
    Ｘ所有土地經核准按自用住宅用地稅率課徵地價稅後，因故遷出戶籍，核與土地
    稅法第九條規定不符，雖實際居住該地，仍應依規定改按一般用地稅率課徵地價
    稅。說明：．．．二、依土地稅法第九條規定，自用住宅用地之認定，應以土地
    所有權人或其配偶、直系親屬於該地辦竣戶籍登記，且無出租或供營業用之住宅
    用地為準。．．．至於地價稅是否依自用住宅用地稅率課徵，依照首揭法條規定
    ，自應以土地所有權人或其配偶、直系親屬於該地辦竣戶籍登記為要件。」
    財政部八十一年三月二十日台財稅第八一０七六三四一八號函釋：「得適用特別
    稅率之用地及各種減免稅地之申請期限，依土地稅法第四十一條及土地稅減免規
    則第二十四條規定，應於地價稅開徵四十日前提出申請，至於其用地是否符合特
    別稅率及減免之要件，亦應以上開申請期限截止日（十月七日）為審核之基準日
    。（註：自九十年起為九月二十二日）」
    本院認以上函釋與土地稅法並無牴觸，應予適用。
四、本院查：
　(一)本件原告所有台北市○○區○○段三小段三一七地號持分土地（地上房屋門牌：
　　台北市北投區○○○路○段一０二巷十六弄十四號二樓），原適用自用住宅用地
　　稅率課徵地價稅，嗣經被告所屬北投分處於九十一年地價稅適用特別稅率用地清
　　查作業時發現，系爭土地上房屋自八十年起即無原告或其配偶、直系親屬設籍，
    此有戶政連線戶籍資料及被告所屬北投分處地價稅（田賦）九十一年十月更正核
    定單附原處分卷可稽，復為原告於九十一年十二月十六日復查申請書中所自承。
    又按前揭土地稅法第四十一條及財政部八十一年三月二十日台財稅第八一０七六
    三四一八號函釋規定，申請人應於地價稅開徵四十日前（以九十一年度而言，其
    申請期限截止日九十一年九月二十二日）提出自用住宅用地之申請，且系爭土地
    於審核基準日（以九十一年度而言，即為申請期限截止日九十一年九月二十二日
    ）時須符合土地稅法第九條關於自用住宅用地規定之要件，惟查系爭土地自八十
    年起即無原告或其配偶、直系親屬設籍，直到九十一年十月十六日，才由原告之
    次子張榮芳將戶籍遷入系爭土地上房屋，此有戶籍資料連線查詢結果附原處分卷
    可稽，此與上開規定期限自有未合。是被告所屬北投分處以系爭土地不符自用住
    宅用地之要件，於核課期間內，補徵原告系爭土地八十六年至九十年按一般用地
    及自用住宅用地稅率計算之差額地價稅，並按一般用地稅率課徵系爭土地九十一
    年地價稅，洵屬有據。
　(二)至原告主張本案應有信賴保護原則之適用乙節。按稅捐稽徵法第二十一條第一項
　　第二款及第二項規定：「．．．應由稅捐稽徵機關依稅籍底冊或查得資料核定課
　　徵之稅捐，其核課期間為五年。」「在前項核課期間內，經另發現應徵之稅捐者
　　，仍應依法補徵。」而本案系爭土地八十六年至九十年間不符自用住宅用地規定
　　之事實，業如前述，自應依法核定及補徵系爭期間之地價稅。又依前揭司法院釋
　　字第五三七號解釋意旨及土地稅法第四十一條第二項規定，原告負有申報之協力
　　義務，且應於適用特別稅率之原因、事實消滅時，即向主管稽徵機關申報。準此
　　，原告將戶籍遷出系爭土地上之房屋，自有依上述規定向主管機關申報之協力義
　　務，然原告未依法辦理申報，難謂有信賴保護原則之適用。況依前揭稅捐稽徵法
　　及改制前行政法院五十八年判字第三十一號判例要旨，本案基於保障公益（國家
　　財政）、維護課稅公平及貫徹依法行政之原則，原核定補徵原告八十六年至九十
　　年按一般用地稅率與自用住宅用地稅率地價稅之差額及核定九十一年按一般用地
　　稅率課徵地價稅，揆諸首揭說明，並無違誤。
五、綜上所述，本件原處分於法並無不合，復查及訴願決定遞予維持，均無違誤，原
    告起訴意旨，仍執前詞及個人主觀之見解，請求撤銷訴願決定及原處分，為無理
    由，應予駁回。又本件依卷內資料，事證已臻明確，爰不經言詞辯論為判決。
據上論結，本件原告之訴為無理由，爰依行政訴訟法第二百三十三條第一項、第九十
八條第三項前段，判決如主文。
中　　華　　民　　國　　九十三　　　年　　　一　　　月　　　 十三　 　　日
                                  臺北高等行政法院  第二庭
      　　　　　　　　　　　　　　　　　　　　      法　官　林文舟
右為正本係照原本作成。
本件以訴訟事件所涉及之法律見解具有原則性者為限，始得於本判決送達後二十日
內向本院提出上訴狀並表明上訴理由，如已於本判決宣示後送達前提起上訴者，應
於判決送達後二十日內補具上訴理由（均按他造人數附繕本），且經最高行政法院
許可後方得上訴。
中　　華　　民　　國　　九十三　　　年　　　一　　　月　　　 十三　 　　日
                                                   書記官  余淑芬
